【裁判字號】    96,訴,290
【裁判日期】    970331
【裁判案由】    毒品危害防制條例
【裁判全文】
臺灣士林地方法院刑事判決             96年度訴字第290號
公  訴  人  臺灣士林地方法院檢察署檢察官
被      告  乙○○
選任辯護人  連兆宗律師
上列被告因毒品危害防制條例案件，經檢察官提起公訴（96年度
毒偵字第464號），本院判決如下：
    主  文
乙○○無罪。
    理  由
一、本件公訴意旨略以：被告乙○○前因施用毒品案件，經依臺
    灣士林地方法院裁定送觀察、勒戒後，認無繼續施用毒品之
    傾向，於民國87年7 月23日釋放出所，並由本署檢察官以87
    年度偵字第8512號為不起訴處分確定；又因施用毒品案件，
    經依法院裁定送觀察、勒戒後，認有繼續施用毒品之傾向，
    再依臺灣臺東地方法院94年度毒聲字第36號裁定令入戒治處
    所施以強制戒治，嗣因已無繼續戒治之必要，於95年1 月18
    日釋放出所，並由臺灣臺東地方法院檢察署檢察官以95年度
    戒毒偵字第8 號為不起訴處分確定。又因犯竊盜罪，經臺灣
    新竹地方法院以88年度易字第1087號判決處有期徒刑7 月確
    定，於95年3 月8 日縮刑期滿執行完畢。詎乙○○猶不知悔
    改，於前案強制戒治執行完畢釋放後5 年內，又基於施用第
    一級毒品海洛因之犯意，於96年1 月4 日下午3 時14分許採
    尿回溯前5 日內某時許，在不詳處所施用第一級毒品海洛因
    。嗣於96年1 月4 日下午3 時14分許經警局通知採尿，送驗
    結果呈嗎啡陽性反應，始悉上情。因認被告乙○○上開行為
    涉有毒品危害防制條例第10條第1 項之施用第一級毒品罪嫌
    云云。
二、按犯罪事實應依證據認定之，無證據不得認定犯罪事實；又
    不能證明被告犯罪者，應諭知無罪之判決，刑事訴訟法第15
    4 條第2 項、第301 條第1 項分別定有明文。又事實之認定
    ，應憑證據，如未能發現相當證據，或證據不足以證明，自
    不能以推測或擬制之方法，為裁判基礎；且認定犯罪事實所
    憑之證據，其為訴訟上之證明，須於通常一般之人不致有所
    懷疑，而得確信其為事實之程度者，始得據為有罪之認定，
    倘其證明尚未達到此一程度，而有合理之懷疑存在而無從使
    事實審法院得有罪之確信時，即應由法院為諭知被告無罪之
    判決；再認定不利於被告之事實須依積極證據，苟積極證據
    不足為不利於被告事實之認定時，即應為有利於被告之認定
    ，更不必有何有利之證據（最高法院40年台上字第86號、76
    年台上字第4986號、30年上字第816號判例參照）。
三、公訴人認被告乙○○涉有上開罪嫌，無非以被告乙○○於96
    年1 月4 日所採集之尿液，經送檢驗之結果，呈嗎啡陽性反
    應，有昭信科技顧問股份有限公司96年1 月29日之濫用藥物
    尿液檢體檢驗報告附卷可稽為其主要論據。訊據被告乙○○
    固不否認於96年1 月4 日經台北市政府警察局士林分局通知
    前往採尿送驗之事實，惟堅詞否認有何施用第一級毒品海洛
    因犯行，並辯稱：伊有服用咳嗽中藥、藥丸，但並未施用第
    一級毒品海洛因等語。
四、經查：
(一)被告乙○○於96年1 月4 日經台北市政府警察局士林分局採
    集之尿液，經送昭信科技顧問股份有限公司以氣相層析質譜
    分析法確認分析結果，可待因檢出濃度為3760ng/ml ，嗎啡
    檢出濃度為2980ng/ml ，檢驗之結果呈可待因及嗎啡陽性反
    應，固有該公司於96年1 月29日所出具之濫用藥物尿液檢體
    檢驗報告1 份在卷可稽，惟訊據證人甲○○於本院結證稱：
    96年1 月初被告去幫伊做手工時咳嗽得很厲害，伊叫他去看
    醫生，去藥房買藥來吃，伊不知被告去藥房買什麼藥，只知
    他買藥回來伊倒水給他吃藥（見本院97年3 月6 日審判筆錄
    第3 頁）等語，核與被告迭於警詢時及本院調查時辯稱：伊
    有服用咳嗽中藥等語大致相符，復有被告提出之止咳水、藥
    丸藥袋可資佐證，參以被告因經濟來源不穩定，而無力繳納
    健保費等情，業據被告供承在卷，則其於罹患感冒時自行前
    往坊間藥房購買藥物服用，亦與常情無悖，是被告辯稱其於
    採尿前曾服用止咳藥水、藥丸，應非虛妄。
(二)再者，經本院依職權檢送上開藥水及藥丸，函請法務部調查
    局，就服用上開藥物，經人體代謝後是否於尿液中檢測出如
    上開濫用藥物尿液檢體檢驗報告所示之可待因及嗎啡反應乙
    節，提供鑑定意見，其函覆略謂：一、．．．。二、來函所
    附藥水，瓶上註明是" 晟德" 「甘草止咳水」，並標示含
    Opium tincture（鴉片酊），即內含嗎啡、可待因成分。另
    ，所附藥袋中之淡綠色圓形錠劑（表面有「CT 500」之標記
    ），經查行政院衛生署「藥物辨識資料查詢」系統，該藥品
    為" 井田" 「必散痛錠」，含有可待因成分，其餘藥物無法
    利用外觀特徵於該查詢系統查知。同時服用前述止咳藥水及
    淡綠色圓形藥錠後，其尿液可能檢出嗎啡及可待因陽性反應
    ，惟可檢出之濃度，與施用劑量、施用頻率、施用方式、飲
    用水多寡、個人體質、代謝情況及採尿時間等因素有關，依
    個案而異。三、依據來函所附昭信科技顧問有限公司之濫用
    藥物尿液檢體檢體報告（可待因濃度3760ng/ml 、嗎啡濃度
    2980ng/ml） ，其中可待因濃度大於嗎啡濃度，且可待因與
    嗎啡之濃度比值為1.26，研判當事人應確有服用可待因藥物
    ，即該尿液檢驗結果無法排除係服用單劑可待因或同時併用
    止咳藥水所致等語，有該局96年11月29日調科壹字第096004
    99420 號函附卷足憑，是被告辯稱其並未施用海洛因，尿液
    檢驗呈嗎啡陽性反應係服用藥物造成等語，即非全然無據。
    從而，被告於服用該等藥物之期間，前往台北市政府警察局
    士林分局接受員警採集其尿液送驗，結果其尿液檢體含有可
    待因濃度3760ng/ml ，嗎啡濃度2980ng/ml ，而判定呈鴉片
    類之陽性反應，固有上開濫用藥物尿液檢體檢驗報告可據，
    然並不能排除係因服用上開甘草止咳水及藥錠所致。
(三)此外，公訴人未能提出其他證據，將前開對於被告有利之合
    理情況予以排除，自難僅憑上開濫用藥物檢驗報告，逕推認
    被告於採尿前必有施用第一級毒品海洛因之犯行。
五、綜上所述，依公訴人所提之全部證據，尚不足為被告犯施用
    第一級毒品罪之證明，仍有合理懷疑之存在，依「罪證有疑
    ，利於被告」原則，不能僅以推測或擬制之方法，為被告有
    罪之認定。此外，復查無其他證據足資證明被告確有公訴人
    所指之施用毒品行為，揆諸首開說明，公訴人既不能證明被
    告犯罪，應依法為被告無罪之諭知，以昭審慎。
據上論斷，應依刑事訴訟法第301 條第1 項前段，判決如主文。
本案經檢察官余秉甄到庭執行職務。
中    華    民    國    97    年    3     月    31    日
                  刑事第六庭審判長法  官  楊得君
                                  法  官  莊明達
                                  法  官  許永煌
以上正本證明與原本無異。
如不服本判決，應於收受送達後10日內向本院提出上訴書狀，其
未敘述上訴理由者，應於上訴期間屆滿後20日內向本院補提理由
書狀（均須按他造當事人之人數附繕本）。
                                  書記官  陳淑琪
中    華    民    國    97    年    3     月    31    日


司法院資訊處製作；財團法人民間司法改革基金會備份。
